【裁判字號】    99,抗,519
【裁判日期】    990506
【裁判案由】    聲明異議
【裁判全文】
臺灣高等法院刑事裁定                   99年度抗字第519號
抗  告  人    臺灣板橋地方法院檢察署檢察官
受  刑  人    甲○○
上列抗告人因聲明異議案件，不服臺灣板橋地方法院中華民國99
年4月9日裁定（99年度聲字第892號），提起抗告，本院裁定如
下：
    主  文
原裁定撤銷。
聲明異議駁回。
    理  由
一、按「犯最重本刑為5年以下有期徒刑以下之刑之罪，而受6個
    月以下有期徒刑或拘役之宣告者，得以新臺幣1千元、2千元
    或3千元折算1日，易科罰金。但確因不執行所宣告之刑，難
    收矯正之效，或難以維持法秩序者，不在此限」，刑法第41
    條第1項固定有明文。惟得易科罰金之案件，法院諭知者，
    僅罰金折算之標準而已，至准否易科，乃檢察官指揮執行之
    職權，其決定應否准予易科罰金時，本即得斟酌受刑人有無
    因不執行所宣告之刑，難收矯正之效，或難以維持法秩序之
    情事；苟無上項情事，再審酌受刑人是否確因身體、教育、
    職業、家庭之關係或其他正當事由，執行顯有困難等，以資
    為准否易科罰金之依據，非謂受刑人因身體、教育、職業、
    家庭關係或其他正當事由，執行顯有困難，或於審判程序經
    協商而認罪，即不問有無「難收矯正之效，或難以維持法秩
    序」等情事，均准其易科罰金。
二、聲明異議意旨略以：執行檢察官未按刑法第41條第1項但書
    之規定，說明認定受刑人有何「難收矯正之效」、「難以維
    持法秩序」之依據，逕予駁回受刑人易科罰金之聲請，顯有
    未當，爰依刑事訴訟法第484條規定聲明異議等語。
三、原裁定以：檢察官不准聲明異議人易科罰金之聲請，無非係
    以異議人即受刑人因侄子積欠告訴人債務，而與告訴人所委
    任之徵信社員工，基於共同犯意，由受刑人率自稱刑警及自
    稱有帶槍之男子，對獨自進入商談之告訴人，佯稱債務人遭
    告訴人委任者毆打並要求賠償，且以私行拘禁方式令告訴人
    簽署清署證明，並僅支付原債務之二成，審酌其手段之侵害
    程度及犯後態度，認為如不發監執行所宣告之刑，難以收矯
    正之效，及難以維持法秩序等情事，此有臺灣板橋地方法院
    檢察署執行筆錄、聲請易科罰金案件審核表暨執行命令各1
    件附卷可憑。惟異議人為代為處理其姪子邱郁盛與姜允文之
    債務糾紛，而夥同陳世昌及數名真實姓名年籍不詳之成年男
    子，以私行拘禁之手段，脅迫姜允文書立債務清償證明書，
    造成姜允文之人身自由之侵害並財產上損失，嗣於原審審理
    時其仍飾詞圖卸，不知悔改等一切情狀，業經原審於判決時
    審酌，而量處異議人即受刑人有期徒刑五月，此有原審98年
    度訴字第467號判決在卷可參，顯見法院已綜合考量各種情
    事，科予受刑人適當刑罰。茲檢察官以上開事由，為否准異
    議人易科罰金之聲請，乃將法院已審酌事項，再重為審酌，
    此舉無異對受刑人所犯罪刑，予以雙重評價，自屬失當。從
    而，應認異議人本件異議為有理由，爰由原審將本件執行指
    揮命令撤銷，而由檢察官另為妥適之處理。
四、抗告意旨略以：原判決雖諭知易科罰金之折算標準，但此與
    檢察官於執行時是否准許易科罰金係屬二事，檢察官已審酌
    受刑人之犯罪行為，以及對告訴人所生損害、造成之法益侵
    害程度等情，而認如不執行難收矯正之效且難以維持法秩序
    ，原裁定僅以受刑人之刑期為有期徒刑5月，即認執行檢察
    官不得審酌受刑人之犯行，作為否准易科罰金聲請之標準，
    其撤銷執行命令之理由，顯然侵犯執行檢察官對於得否准予
    易科罰金之裁量範圍，原裁定顯有違法不當，爰請求將原裁
    定撤銷等語。
五、經查：
（一）按有關宣告有期徒刑、拘役得否准許易科罰金等執行事項
      ，依刑事訴訟法第457條第1項前段規定，由為裁判法院之
      檢察官指揮之，是檢察官是否准予易科罰金，應依刑法第
      41條第1項但書考量是否難收矯正之效或難以維持法秩序
      等因素。且上開法條所稱之「難收矯正之效」及「難以維
      持法秩序」，均屬不確定法律概念，此乃係立法者賦予執
      行者能依具體個案，考量犯罪所造成法秩序等公益之危害
      大小、施以自由刑避免受刑人再犯之效果高低等因素，據
      以審酌得否准予易科罰金。亦即，此乃執行者所為關於自
      由刑一般預防（維持法秩序）與特別預防（有效矯治受刑
      人使其回歸社會）目的之衡平裁量，非謂僅因受刑人個人
      家庭、生活處遇值得同情即應予以准許；且法律賦予執行
      檢察官此項裁量權，僅在發生違法裁量或有裁量瑕疵時，
      法院始有介入審查之必要。
（二）按憲法第7條所謂之平等原則，並非指絕對、機械之形式
      上平等，而係保障人民在法律上地位之實質平等（司法院
      大法官會議釋字第485號解釋意旨）。是以檢察官就具體
      個案審酌應否准予易科罰金，係以過往之經驗累積而成具
      體之判斷標準，以落實人民在法律上地位之實質平等，若
      謂所量處之刑度只要符合刑法第41條第1項前段准予易科
      罰金之要件，皆須准許易科罰金，自與前述憲法上平等原
      則之內涵有違。又按比例原則固為刑事訴訟法強制處分之
      指導原則，惟所採取之方法應有助於目的之達成。受刑人
      於本件私行拘禁罪裁判確定後，經臺灣板橋地方法院檢察
      署發佈通緝，始緝獲到案執行，此據異議人供述明確，堪
      認異議人有逃避執行之意，如准予易科罰金是否能收矯正
      之效，尚屬可議。從而檢察官駁回異議人易科罰金之聲請
      ，應非無由。
（三）再原判決諭知易科罰金之折算標準，與檢察官於執行時是
      否准許如易科罰金仍屬二事，非謂確定判決有易科罰金之
      諭知，執行檢察官即不問具體犯罪情事一概准許易科罰金
      。而檢察官審酌是否准予易科罰金，當就受刑人所為犯行
      加以審酌。又刑法第41條第1項但書之難收矯正之效或難
      以維持法秩序，應係綜合考量被告之犯行、前案執行效果
      、犯案時之外在環境，個人特質與社會秩序之維護等一切
      因素，本件檢察官既已綜合考量各種因素，具體說明不准
      予易科罰金之理由，復未見有逾越法律授權、專斷等濫用
      權力之情事，堪認檢察官駁回異議人易科罰金之聲請，並
      無不當。原裁定未能詳為推敲，逕認為本件聲明異議，為
      有理由，而撤銷檢察官不准異議人易科罰金之指揮執行，
      難謂合於刑法第41條第1項規定。檢察官指摘原裁定不當
      ，提起抗告，為有理由，本院爰將原裁定撤銷，並自為裁
      定，駁回聲明異議。
據上論斷，應依刑事訴訟法第486條、第413條，裁定如主文。
中    華    民    國    99    年    5    月    6    日
                  刑事第五庭審判長法  官  高明哲
                                  法  官  林洲富
                                  法  官  高玉舜
以上正本證明與原本無異。
不得再抗告。
                                  書記官  許雅淩
中    華    民    國    99    年    5     月    7     日

司法院資訊處製作；財團法人民間司法改革基金會備份。
